臺灣高等法院刑事判決　　　　　　　　96年度上訴字第4919號
上　訴　人　臺灣板橋地方法院檢察署檢察官
被　　　告　甲○○
　　　　　　　　　　（另案於臺灣臺東監獄武陵分監執行中）
指定辯護人　本院公設辯護人王永炫
上列上訴人因被告違反毒品危害防制條例等案件，不服臺灣板橋
地方法院95年度訴字第2156號，中華民國96年8 月10日第一審判
決（起訴案號：臺灣板橋地方法院檢察署95年度偵緝字第1609號
），提起上訴，本院判決如下：
    主  文
上訴駁回。
 理  由
一、公訴意旨略以：被告甲○○於民國（下同）92年10月22日晚
    間10時許，意圖販賣第一級毒品海洛因，而在臺北縣中和市
    中和廟口，向姓名年籍不詳綽號「逗點」之成年男子，以新
    臺幣（下同）500,000 萬元之價格，購買海洛因11包（淨重
    194.11公克）。嗣於翌日上午5 時10分許，在臺北縣板橋市
    ○○○路265巷3號（華倫賓館）前，為警查獲，並扣得上開
    海洛因（同時查扣被告持有槍枝部分，已經有罪判決確定）
    ，因認被告涉有毒品危害防制條例第4條第1項之販賣第一級
    毒品罪嫌等語。
二、按犯罪事實應依證據認定之，無證據不得認定犯罪事實，刑
    事訴訟法第154條第2項定有明文。又認定不利於被告之事實
    ，須依積極證據，苟積極證據不足為不利於被告事實之認定
    時，即應為有利於被告之認定，更不必有何有利之證據，最
    高法院30年上字第816號判例可資參照。
三、公訴意旨認被告涉有販賣毒品罪嫌，係以被告所販入之毒品
    數量龐大，且純度甚高，有法務部調查局出具之鑑定書為證
    ；另公訴人補充論述，認為由員警葉清燊所證述查獲被告之
    經過，可以證明被告係與林清富（未據起訴）共同販賣毒品
    等語。
四、惟按刑事訴訟法第159條第1項雖規定，被告以外之人於審判
    外之言詞或書面陳述，除法律有規定外，不得作為證據。但
    同法第159條之5第2 項已規定，當事人、代理人或辯護人於
    法院調查證據時，知有第159條第1項不得為證據之情形，而
    未於言詞辯論終結前聲明異議者，視為有前項之同意（指同
    條第1項之同意作為證據）。又「刑事訴訟法第159條之5 明
    定：『被告以外之人於審判外之陳述，雖不符前4 條之規定
    ，而經當事人於審判程序同意作為證據，法院審酌該言詞陳
    述或書面陳述作成時之情況，認為適當者，亦得為證據。』
    、『當事人、代理人或辯護人於法院調查證據時，知有第15
    9條第1項不得為證據之情形，而未於言詞辯論終結前聲明異
    議者，視為有前項之同意。』，其立法理由在於傳聞證據未
    經當事人之反對詰問予以核實，乃排斥其證據能力。惟當事
    人如放棄對原供述人之反對詰問權，於審判程序表示同意該
    等傳聞證據可作為證據，此時，法院除認該傳聞證據欠缺適
    當性外，自可承認其證據能力。又當事人、代理人或辯護人
    於調查證據時，知有刑事訴訟法第159條第1項不得為證據之
    情形，卻表示『對於證據調查無異議』、『沒有意見』等意
    思，而未於言詞辯論終結前聲明異議者，應視為已有將該等
    傳聞證據採為證據之同意。」，此有最高法院93年度台上字
    第3533號、94年度台上字第2976號判決意旨可參。經查本案
    被告、辯護人及檢察官於本院準備程序期日、審判期日，對
    本案之證據即：搜索扣押筆錄及扣押物品目錄表、法務部調
    查局鑑定通知書等證據，表示對證據能力不爭執，復於本院
    前審審判期日就及本院提示之證據於言詞辯論終結前，均未
    就所調查之證據主張有刑事訴訟法第159條第1項不得為證據
    之情形，是參照上開說明要旨，本案經調查之證據，均有證
    據能力。
五、訊據被告甲○○堅決否認販賣級吾品犯行，辯稱：扣案毒品
    是綽號「阿宏」之人所有，當天我陪「阿宏」去找林清富，
    走到賓館門口，我就被抓了，我身上的包包是「阿宏」等語
    。經查：
  (一)92年10月23日上午5 時10分許，警方於臺北縣板橋市○○○
    路265巷3 號前，查獲被告所持之背包1只，經同意搜索後，
    扣得其有海洛因11包（淨重194.11公克），有搜索、扣押筆
    錄、扣押物品目錄表等在卷為據（見偵字第3915號卷第11至
    13頁）。
  (二)就扣案毒品來源，被告所述始末不一，其於警詢中辯稱：扣
    案毒品係林清富所有云云（見92年度偵字第3915號偵查卷第
    18頁）；嗣於偵查中又辯稱毒品係向綽號「逗點」之人購買
    ，係要供自己施用云云（見94年度偵緝字第1938號偵查卷第
    99頁），至原審審判中又辯稱：扣案海洛因是阿宏的，之前
    說是逗點的，是因為我在高院還有一件案件，是運輸毒品的
    ，我以為會一起處理，所以就說是我向「逗點」購買云云（
    原審卷二第77頁），復於本院審理中再陳稱：毒品是「阿宏
    」的，伊不知道「阿宏」交給伊的東西是海洛因等語（見本
    院卷第49頁反面）。雖被告歷次所辯並不一致，惟被告本無
    自證己罪之義務，自不能僅以被告供詞反覆，即率繩以刑責
    ，而應由其他事證推論。
  (三)而本件員警之線報，係因查獲施用毒品之江芷瑄後，據其所
    提供之線索，判斷可能是來自邱俊誠（員警判斷即為綽號「
    小武」之人），而上源應係出自林清富，從而員警自臺中跟
    蹤買家「小武」一路北上至臺北縣板橋市○○○路265巷3號
    前，因而查獲與林清富同行之被告之情，業據證人葉清燊警
    員於原審證稱：我們跟據線報，說林清富有販賣毒品，我們
    跟蹤買家到華倫賓館前，發現被告與林清富在一起，當時林
    清富沒有拿東西，而被告手上有包包，所以我們判斷毒品在
    被告身上等語（見原審卷一第59頁），足見依員警所掌握之
    線索，係由查獲施用毒品之人供述毒品來源為林清富。惟證
    人葉清燊警員證稱：線報並沒有提到被告，而買家「小武」
    到之後，有與林清富打招呼，因為我之前有調取口卡片，所
    以確定在場之人為林清富等語（見原審卷一第63頁、65頁）
    ，足見買家「小武」事先與林清富聯絡後，自臺中前往板橋
    華倫賓館前交易毒品，以員警跟監後發現「小武」果然北上
    與林清富接洽，顯見其線索可靠，然而「小武」與林清富見
    面時，林清富手上未持有毒品，反而在旁之被告所提背包內
    有毒品，足見被告所持之毒品為林清富所有。否則，若被告
    所持之毒品係「阿宏」或「逗點」之人所交付，而非林清富
    所有，則林清富既已與「小武」相約交易毒品，豈會未攜帶
    毒品即前往？又林清富若無攜帶毒品，為何一見警方趨前盤
    查，即迅速逃離？是被告雖就毒品來源有不一之供述，惟依
    員警之線報，以及當場見到林清富與買家準備進行毒品交易
    ，足認被告所持有之毒品應係林清富所交付，渠於偵、審中
    翻異前詞，辯稱毒品係自「逗點」、「阿宏」之人處取得，
    顯與事證不符，當屬難採。
  (四)又據證人林清富雖於原審證稱：92年10月22日，我與朋友「
    阿宏」相約到板橋華倫賓館，阿宏要拿毒品給我，後來阿宏
    沒有來等語（見原審卷二第46頁），惟林清富因涉嫌販賣毒
    品予綽號「小武」之人，經警掌握進而跟蹤追查，已如上述
    ，則林清富基於自身利害，自不可能供述其如何與「小武」
    相約、如何與被告前往華倫賓館等情。而由證人葉清燊警員
    前開證述，當時與被告一起之人，確實為林清富，與事前掌
    握之線報相符，況葉清燊警員事前業已調取林清富口卡片辨
    識，業據證人即員警葉清燊於原審中證稱：因為賓士的那台
    車有開窗跟林清富打招呼，當時他們的距離約2、3公尺，而
    且我事先有調林清富的口卡照片，我可以認得他等語（見原
    審卷一第65頁），且其騎機車趨前逮捕被告時，林清富見狀
    趁隙逃逸，足見葉清燊警員曾在近距離下見到與被告同行之
    人即為林清富，而非另有「阿宏」之人，足認證人林清富上
    開證述，僅係附合被告之辯解，所述不實，亦不足採。
  (五)雖林清富與「小武」相約交易毒品，以及被告持有毒品為警
    查獲等情，固屬明確，惟被告與林清富有無販賣毒品之犯意
    聯絡及行為分擔，仍乏積極證據為佐，且查獲之毒品，係放
    置於一黑色手提包，而由被告所攜帶，此據證人葉清燊警員
    證述在卷（見原審卷一第59至60頁），是被告為林清富持有
    上開手提包時，是否知悉內有海洛因，並與林清富有販賣毒
    品之犯意聯絡及行為分擔，自非無疑。而員警所查獲之上開
    手提包內，除有上揭毒品外，復有現金292,000 元及手槍、
    彈匣、行動電話、吸食器等物（見92年度偵字第3992號偵查
    卷第10頁反面扣押物品目錄表），既然上開手提包內除毒品
    外，另有大量現金及行動電話、手槍等個人使用之物品，顯
    然林清富將手提包交予被告時，應無交付予被告之意，被告
    所辯僅暫時替「阿宏」拿包包，為警查獲後始知包包內有違
    禁物云云，不無迴護林清富之意，惟被告所辯僅暫時拿包包
    ，當時不知內有違禁物云云，但其非法持有槍枝之犯行，業
    經本院判處有期徒刑二年十月，併科罰金新台幣三十萬元（
    95年上訴973 號），上訴後經最高法院判決上訴駁回而確定
    （96年台上字第3749號），有本院被告前案紀錄表在卷可按
    （見本院卷第19頁背面），是被告應知該黑色皮包內有海洛
    因之毒品，是被告上開所辯要不可採，惟並無證據足以證明
    被告有與林清富共同販賣第一級毒品之犯意聯絡。既無積極
    證據足以證明被告係基於與林清富之犯意聯絡而持有上揭毒
    品，且由員警之線索內容，本來亦無提及被告有交易毒品之
    嫌，自不能僅以被告持有扣案海洛因乙節，即遽而推論其與
    林清富為販賣毒品之共同正犯。
  (六)至公訴意旨認為被告係向「逗點」購買毒品，以扣案毒品量
    大質純，可見其有販賣毒品之意，惟被告所持之毒品應為林
    清富所有，已如前述，且檢察官於補充論告意旨，亦已就此
    部分補充論述，僅能由被告為林清富持有毒品等情，認定被
    告有與林清富共同販賣毒品之嫌，然前揭事證，僅足證扣案
    毒品係林清富交付予被告持有而為警查獲，但並無任何證據
    足認被告與林清富有販賣毒品之犯意聯絡及行為分擔，當無
    由僅依事後查獲之客觀情事，即認被告有持有毒品之犯意，
    甚至有販賣毒品之主觀意圖。況縱認被告所持有之上開毒品
    係自「逗點」或「阿宏」處取得，雖上開毒品數量龐大且純
    度甚高，仍不得據此即可推論或臆測被告即有販賣毒品之犯
    行。
  (七)公訴人認被告涉有販賣毒品犯行所憑之事證尚存有合理之懷
    疑，而未達於可確信為真之程度，自難以該罪相繩。本件既
    不能證明被告犯罪，原審依法為被告無罪之諭知，經核並無
    不合，應予維持。
六、檢察官上訴意旨略以：(一)、員警葉清燊根據線報稱欲購買毒
    品之買家「小武」由台中北上台北縣板橋市○○○路265巷3
    號，向林清富購買毒品，並查出該綽號「小武」之男子即為
    邱俊誠。經向台中地方法院檢察署、南投地方法院檢察署調
    閱邱俊誠之刑事案件卷宗，其於92年之警訊筆錄確實表明其
    綽號「小武」，惟於審理中則予以否認，則邱俊誠是否有意
    卸責而為不實證述，非無疑問。而員警葉清燊等人於跟監後
    果然發現如線報所示之「小武」及其駕駛車輛，與林清富交
    易毒品，顯見該線索可靠，然「小武」與林清富見面時，係
    由被告持有林清富之毒品，並將之置於背包內，足認被告與
    林清富有犯意聯絡及行為分擔。(二)又扣案毒品重達194.11公
    克，數量龐大，市價頗高，被告若非與林清富合謀，豈林清
    富會放心交由被告持有價值匪淺之毒品保管於背包中？故綜
    合葉清燊、林清富之證詞，足證被告當天確實是與林清富一
    起要販賣毒品。原審認定被告無罪，其判決謬誤，至為明顯
    云云，惟查：
  (一)被告堅詞否認有販賣毒品之犯行，且員警雖依據線報得知有
    毒品交易，而跟隨所謂之買家抵達華倫賓館，發現林清富確
    與被告同行和所謂之買家碰面，但依證人即員警葉清燊於原
    審中所證：當時是說有買家要去買毒品，有說是綽號小武之
    人，開賓士車要去向林清富買毒品，但線報內容沒有提到甲
    ○○，亦未提及毒品交易之數量及價格，我們先鎖定買家，
    跟到查獲地，發現林清富他們二人出現，林清富沒有跟買家
    碰面，我看到被告二人，我就上前，買家就開車跑掉。因為
    賓士車有開窗跟林清富打招呼，我沒有看到小武本人下車，
    但我確定這是小武所使用的車。當時沒有看見買家拿錢出來
    交易，事後都沒有找到買家和林清富等語（見原審卷一第60
    頁、62頁、65頁、66頁），可見員警並未親見林清富及同行
    之被告有何與「小武」交易毒品之情形，亦未親見到場與林
    清富碰面之人即為買家「小武」，而證人邱俊誠（即員警判
    斷即為綽號「小武」之人）固於警詢中自承其綽號是「小武
    」，然遍閱其警詢及偵查中之陳述，悉未提及有何與林清富
    相約交易毒品之情事（見原審卷一第98至105 頁），嗣於原
    審中雖改稱綽號係「小隻」，但仍證述其於92年10月22日並
    未到板橋華倫賓館附近，亦未無向林清富或被告購買毒品等
    語明確（見原審卷二第42至43頁），且員警所依據之線報來
    源即購買毒品之江芷瑄亦未曾指述被告有何參與販毒之情，
    亦有其警訊筆錄乙份在卷可稽（見原審卷一第132亞141頁）
    ，是自難僅執證人邱俊誠於警詢及原審就其綽號是否為「小
    武」乙節陳述不一，或以當日確有所謂買家「小武」之車輛
    到達現場，即遽而推論被告持有林清富之毒品，應有共同販
    賣毒品之犯意聯絡或行為分擔。
  (二)至扣案毒品數量固然龐大，市價頗高，然被告縱然知悉林清
    富交付之手提包內放有毒品海洛因，然當時林清富並無與買
    家「小武」有何交易毒品之行為，又無林清富與買家相約交
    易毒品之通訊譯文或扣得其餘販賣毒品慣用之電子磅秤等工
    具，可資證明林清富與所謂買家「小武」碰面確係為交易毒
    品，自難僅憑員警依據線報有買家將與林清富進行毒品交易
    ，而被告經林清富交付持有大量毒品海洛因同在現場，即遽
    認被告亦有販賣毒品之犯行。復按刑事訴訟法第161 條已於
    民國91年2月8日修正公布，其第1 項規定：檢察官就被告犯
    罪事實，應負舉證責任，並指出證明之方法。因此，檢察官
    對於起訴之犯罪事實，應負提出證據及說服之實質舉證責任
    。倘其所提出之證據，不足為被告有罪之積極證明，或其指
    出證明之方法，無從說服法院以形成被告有罪之心證，基於
    無罪推定之原則，自應為被告無罪判決之諭知，最高法院92
    年台上字第128 號著有判例。本件於原審調查審理時，修正
    之刑事訴訟法關於舉證責任之規定，已經公布施行，檢察官
    仍未提出適合於證明被告販賣毒品犯罪事實之積極證據，並
    說明其證據方法與待證事實之關係，而本院對於卷內訴訟資
    料，復已逐一剖析，參互審酌，仍無從獲致被告涉有販賣第
    一級毒品之有罪心證，本件既不能證明被告涉有前揭販賣毒
    品之犯行，自難率以該罪相繩。檢察官之上訴意旨，仍執前
    詞，指摘原判決不當，為無理由，應予駁回。
據上論斷，應依刑事訴訟法第368條，判決如主文。
本案經檢察官侯千姬到庭執行職務。
中　　華　　民　　國　　96　 　年  　2　　月　  15　　日
          　　　　刑事第十庭    審判長法　官 楊炳禎
                                      法　官 陳博志
                　　　　　　　　      法　官 李春地
以上正本證明與原本無異。
檢察官如不服本判決，應於收受送達後十日內向本院提出上訴書
狀，其未敘述上訴之理由者並得於提起上訴後十日內向本院補提
理由書（均須按他造當事人之人數附繕本）。
                                      書記官 蘇秋
中　　華　　民　　國　　97　　年　　2 　　月　　15　　日
